ACORDAO-COMPLETO-2393943

ACÓRDÃO 276/2020 ATA 4/2020 - PLENÁRIO

VISTOS, relatados e discutidos estes autos de monitoramento do Acórdão 814/2018-TCU-Plenário; 
ACORDAM os Ministros do Tribunal de Contas da União, reunidos em sessão do Plenário, ante as razões expostas pelo Relator, em: 
9.1. promover a oitiva do Senado Federal, com fulcro nos arts. 43, inciso I, da Lei 8.443/1992, para, no prazo de 30 dias úteis, contados da ciência, se manifestar sobre as ações realizadas para conferir maior grau de independência à atividade de auditoria interna, nos moldes preconizados nas normas e padrões internacionais de auditoria, de forma a evitar que a instância que aprova o Plano de Auditoria e nomeia o chefe da Auditoria seja a mesma que terá sua gestão avaliada, a exemplo da vinculação da Auditoria Interna à Comissão Diretora, de maneira similar ao que ocorre na Câmara dos Deputados.

Monitoramento do atendimento a recomendações proferidas no âmbito de auditoria operacional que avaliou unidades de auditoria interna dos órgãos, bem como suas competências e capacidades para realizar auditorias financeiras.

Câmara dos Deputados; Senado Federal; Tribunal de Contas da União.

3. Interessados/Responsáveis: não há.

13.1. Ministros presentes: Ana Arraes (na Presidência), Walton Alencar Rodrigues (Relator), Raimundo Carreiro, Bruno Dantas e Vital do Rêgo.
13.2. Ministros-Substitutos convocados: Marcos Bemquerer Costa e Weder de Oliveira.

ACORDAO-COMPLETO-2503915

Acórdão de Relação 2184/2021 - Plenário

Acórdão de Relação

ACORDAO-COMPLETO-2430671

Acórdão de Relação 2558/2020 - Plenário

WALTON ALENCAR RODRIGUES

Adoto, como relatório, a instrução da SecexAdministração (peça 42) :
INTRODUÇÃO
1. Trata-se do monitoramento do atendimento às recomendações do Acórdão 814/2018-TCU-Plenário (rel. Walton Alencar Rodrigues) , proferido no processo TC Processo 014.828/2017-0 em sessão de 18/4/2018. 	O TC Processo 014.828/2017-0 tratou de auditoria operacional para avaliar as unidades de auditoria interna dos órgãos do Poder Legislativo Federal e do Tribunal de Contas da União (TCU) , bem como suas competências e capacidades para realizar auditorias financeiras.
2. Cabe observar que este processo de monitoramento foi autuado com fundamento na autorização constante no art. 8o, inc. II, parte final, da Resolução - TCU 265/2014.
HISTÓRICO 
3. Instrução anterior (peça 7) propôs a realização de diligências junto à Diretoria-Geral da Câmara dos Deputados, à Secretaria de Controle Interno da Câmara dos Deputados, à Secretaria-Geral da Presidência do TCU, à Secretaria de Auditoria Interna do TCU, à Diretoria-Geral do Senado Federal e à Auditoria do Senado Federal para que encaminhassem informações e evidências acerca das providências adotadas em atendimento às recomendações do Acórdão 814/2018-TCU-Plenário. 
4. As diligências foram promovidas pela unidade técnica com fundamento em delegação de competência do relator. As respostas foram juntadas como peças 20 a 23, 25 a 32 e 38. À peça 40, foi juntado complemento à resposta da peça 38, o qual foi obtido nos autos do TC Processo 014.828/2017-0. 
EXAME TÉCNICO
5. Câmara dos Deputados
5.1. As recomendações do Acórdão 814/2018-TCU-Plenário à Câmara dos Deputados são transcritas a seguir:
 (...) 
9.1. com fundamento no art. 250, inciso III, do Regimento Interno do TCU, recomendar:
9.1.1. à Câmara dos Deputados que: 
9.1.1.1. estabeleça política de gerenciamento de riscos em nível institucional, com o objetivo de aumentar a capacidade do órgão para lidar com incertezas e contribuir para o uso eficiente, eficaz e efetivo de recursos, bem como para fortalecer o planejamento da atividade de auditoria interna executada pela sua Secretaria de Controle Interno; 
9.1.1.2.  avalie a conveniência e a oportunidade de a Mesa Diretora atuar de fato como conselho de alta governança, nos termos estabelecidos no Regimento Interno da Câmara dos Deputados e no Referencial Básico de Governança do TCU, com intuito de deliberar e aprovar de forma permanente e sistemática o Plano Anual de Controle Interno (Paci) da Secretaria de Controle Interno da Câmara, seus relatórios e pareceres, para garantir maior independência aos trabalhos de auditoria interna.
 (...) .
5.2.	Situação que levou à proposição da deliberação do item 9.1.1.1 do acórdão
5.2.1.	Verificou-se que os riscos identificados e avaliados eram consolidados em banco de dados da ferramenta automatizada denominada Team Audit, que apoiava as ações de controle da Secretaria de Controle Interno (Secin) . No entanto, os riscos cadastrados nesse sistema ainda não eram previamente identificados por todas as áreas da estrutura orgânica da Câmara, o que acabava por restringir o uso da ferramenta. Segundo o relatório de auditoria, o ideal seria que o gestor elaborasse gerenciamento de riscos e que a auditoria conduzisse sua própria avaliação. Em um trabalho de auditoria interna, há comparação entre as duas avaliações, e a Secin poderia desenvolver os trabalhos a partir das discrepâncias encontradas. Como ainda não havia gerenciamento de riscos, restaria prejudicada essa possibilidade de ação. Sem a implementação dessa política sistematizada e diante da não participação das demais unidades da Câmara no processo de identificação de riscos, o processo de planejamento da Secin se exporia ao risco de executar trabalhos não necessariamente mais relevantes para o alcance de resultados. A análise de riscos estaria refletindo apenas a visão da auditoria interna, sem o contraponto dos gestores (peça 3, p. 20) .
5.2.2.	Providências adotadas 
5.2.2.1. Em sua resposta (peça 20) , a Diretoria-Geral da Câmara dos Deputados informou que o Ato da Mesa 233/2018 instituiu a Política de Gestão Corporativa de Riscos da Câmara dos Deputados. Além disso, foi publicado o Manual de Metodologia Corporativa de Gestão de Riscos (MCGR) .
5.2.3.	Análise
5.2.3.1. Os documentos apresentados evidenciam a implementação da recomendação do item 9.1.1.1 do acórdão.
5.2.4.	Evidências
5.2.4.1. Ato da Mesa 233/2018 (peça 20, p. 2-5) e Manual de Metodologia Corporativa de Gestão de Riscos (MCGR) (peça 20, p. 2 e 6-25) .
5.2.5.	Conclusão
5.2.5.1. A recomendação deve ser considerada implementada.
5.2.6.	Proposta de encaminhamento
5.2.6.1. Propõe-se considerar implementada a recomendação do item 9.1.1.1 do Acórdão 814/2018-TCU-Plenário. A oportunidade de encaminhamento dessa proposta, contudo, será após a oitiva cuja necessidade se justifica nos parágrafos 9.3.3-9.3.3.9.
5.3.	Situação que levou à proposição da deliberação do item 9.1.1.2 do acórdão
5.3.1.	Para a realização do exame, torna-se necessário transcrever o trecho do relatório que fundamentou a recomendação:
53. No que se refere ao posicionamento organizacional, a Secin/CD, conforme Ato da Mesa 133/2016, subordina-se diretamente à Mesa Diretora da Câmara dos Deputados, a qual é formada por sete parlamentares (Presidente, Primeiro Vice-Presidente, Segundo Vice-presidente, Primeiro-Secretário, Segundo-Secretário, Terceiro-Secretário e Quarto-Secretário da Câmara dos Deputados) , conforme o Regimento Interno da Câmara dos Deputados, art. 14, § 1º.
54. O Secretário de Controle Interno, por sua vez, reporta-se diretamente ao Presidente da Câmara dos Deputados e, em grau superior, à Mesa Diretora, à qual submete para deliberação o Plano Anual de Controle Interno (Paci) , os relatórios e os pareceres dos trabalhos realizados, conforme Resolução-CD 69/1994, arts. 4º, § 1º e 6º.
55. A análise dos atos de chancela dos planejamentos dos Paci de 2014, 2015 e 2017 (peças 54, 55 e 56, respectivamente) revela que foram aprovados somente pelo Presidente da Câmara dos Deputados, enquanto o Paci de 2016 foi aprovado pelo Presidente e referendado pela Mesa Diretora (peça 57) .
56. A Mesa Diretora, na condição de órgão colegiado, constitui-se formalmente em um conselho de governança, dado que suas atribuições, descritas no art. 15 do Regimento Interno da Câmara dos Deputados (RICD) , entre outras, envolvem a decisão final nas matérias administrativas da referida Casa Legislativa (peça 58) .
57. Assim, a deliberação e a aprovação dos planos de auditoria interna competem à Mesa Diretora, que é o conselho de governança, e não apenas ao Presidente, o que demonstra um maior grau de independência da unidade de auditoria interna dentro da estrutura orgânica da Câmara dos Deputados, Ato da Mesa 133/2016, Anexo V, item 1.6.
58. A Secin/CD encontra-se, portanto, bem estabelecida e estruturada, reportando-se à instância máxima de governança da Câmara, restando apenas que a Mesa Diretora atue de fato como órgão superior de governança.
59. Posto isso, propõe-se recomendação à Câmara dos Deputados para que a Mesa Diretora atue de fato como conselho de governança superior, nos termos estabelecidos no Regimento Interno da Câmara dos Deputados e no Referencial Básico de Governança do TCU, no intuito de deliberar e aprovar, de modo permanente e sistemático, o Plano Anual de Controle Interno (Paci) da Secretaria de Controle Interno da Câmara, seus relatórios e pareceres, com vistas a garantir maior independência aos trabalhos da auditoria interna (peça 3, p. 9) .
5.3.2.	Providências adotadas
5.3.2.1. A Diretoria-Geral da Câmara dos Deputados limitou-se a declarar que os normativos internos já preveem a supervisão da atuação da Secretaria de Controle Interno (Secin) pela Mesa Diretora:
4. Quanto à recomendação 9.1.1.2 acima, a Mesa Diretora supervisiona a atuação da Secretaria de Controle Interno (SECIN) , nos termos da Resolução da Câmara dos Deputados n. 69/1994. Destaca-se que a submissão dos relatórios e pareceres da SECIN à Mesa Diretora está estabelecido no Art. 6, inciso XI desta norma. A submissão do Plano Anual de Controle Interno à Aprovação da Mesa Diretora é disciplinada no Anexo V do Ato da Mesa n. 133/2016 e no Estatuto de Controle Interno (peça 20, p. 2) .
5.3.3.	Análise
5.3.3.1. A existência dos normativos já fora registrada pela equipe que realizou o levantamento. A deliberação recomendou justamente que fosse avaliada a conveniência e a oportunidade de ser efetiva e sistemática a supervisão da Secin pela Mesa Diretora, conforme previsto nos normativos. Conclui-se que não houve alteração da situação relatada no levantamento. Portanto, a recomendação não foi implementada.
5.3.3.2. Tampouco foi apresentada justificativa. Contudo, não cabe penalidade, uma vez que a deliberação não fixou prazo para atendimento.
5.3.3.3. Uma medida possível seria converter a recomendação em determinação, com fixação de prazo para cumprimento. É o que prevê o item 63.2 dos Padrões de Monitoramento, aprovados pela Portaria - Segecex 27/2009: "nas situações que envolvam recomendações não implementadas, deve ser avaliada a conveniência e a oportunidade de converter as recomendações em determinações, fixando prazo para o cumprimento destas". 		 
5.3.3.4. Nessa avaliação de conveniência e oportunidade, cabe considerar que a jurisprudência do TCU resguarda a discricionariedade do gestor. A expedição de determinações é reservada às situações de inobservância de leis e princípios constitucionais que vinculam a Administração Pública:
O TCU, no uso de suas competências constitucionais, exerce o controle do poder discricionário da Administração Pública, por meio da proteção e da concretização dos princípios constitucionais e diretrizes legais aplicáveis, bem assim pelo critério da razoabilidade, controlando eventuais omissões, excessos ou insuficiências na atuação dos órgãos e entidades envolvidos (Acórdão 1077/2015-TCU-Plenário; rel. Aroldo Cedraz) .
O conteúdo do ato administrativo discricionário pode se submeter à apreciação do Tribunal de Contas da União. Isso ocorre quando a Administração, mesmo no exercício do poder discricionário, afasta-se dos princípios constitucionais implícitos e explícitos a que se submete, entre os quais os da motivação, da eficiência e da economicidade (Acórdão 2470/2013-TCU-Plenário; rel. Augusto Sherman) .
Os atos administrativos discricionários dão margem de liberdade de ação para o gestor agir pela sua conveniência e oportunidade, devendo, porém, observar a lei, a finalidade pública, a moralidade administrativa, a razoabilidade e o interesse público (Acórdão 1234/2008-TCU-Plenário; rel. Ubiratan Aguiar) .
5.3.3.5.	No presente caso, a orientação normativa interna já existe. Os dispositivos normativos são os seguintes:
Art. 6º. Ao Secretário de Controle Interno compete:
 (...) 
XI - submeter à Mesa relatórios e pareceres dos trabalhos realizados¿
 (...) (Resolução - Câmara Dos Deputados 69/1994) .
1. ATRIBUIÇÕES DO SECRETÁRIO DE CONTROLE INTERNO:
 (...) 
1.6. submeter o Plano Anual de Controle Interno à aprovação da Mesa Diretora;
 (...) 
1.13. dar conhecimento à Mesa Diretora dos trabalhos realizados pela Secretaria de Controle Interno; 
 (...) (Anexo V ao Ato da Mesa 133/2016) .
5.3.3.6.	Não obstante essas disposições, três dos quatro planos considerados foram aprovados apenas pelo Presidente da Câmara dos Deputados. 	Contudo, não se pode olvidar que a Mesa é presidida pelo Presidente, diretamente ao qual deve se reportar o Secretário de Controle Interno:
Art. 4º. (...) .
§ 1o. O Secretário de Controle Interno reporta-se diretamente ao Presidente da Câmara dos Deputados (o grifo é da instrução) .
 (...) (Resolução - Câmara Dos Deputados 69/1994) .
5.3.3.7. Sobre o tema, o Referencial Básico de Governança do TCU (https://portal.tcu.gov.br/biblioteca-digital/referencial-basico-de-governanca.htm) esclarece que as instâncias internas de apoio à governança - entre as quais se inclui a auditoria interna - devem interagir diretamente com a alta administração. Esta é formada pela autoridade máxima e os dirigentes superiores.  
5.3.3.8. O Presidente da Câmara dos Deputados é a autoridade individual máxima. Assim, embora a Mesa Diretora seja a instância máxima de governança da Câmara dos Deputados, a aprovação de planos de controle interno pelo Presidente da Câmara dos Deputados não constitui ofensa aos princípios constitucionais que regem a Administração Pública. 
5.3.3.9. Não se encontrando presente o requisito da jurisprudência do TCU para a emissão de determinação (parágrafo 5.3.3.4) , cabe concluir que a questão está afeta à discricionariedade dos gestores. Não cabe, portanto, a conversão da recomendação em determinação.
5.3.4.	Evidência
5.3.4.1. Parágrafo 4 do Ofício 134/2019/DG, de 17/6/2019 (peça 20, p. 2) .
5.3.5.	Conclusão
5.3.5.1. A recomendação deve ser considerada não implementada. Contudo, não se encontram presentes os requisitos para a aplicação de penalidade ou para a conversão da recomendação em determinação. 
5.3.6.	Proposta de encaminhamento
5.3.6.1. Propõe-se considerar não implementada a recomendação do item 9.1.1.1 do Acórdão 814/2018-TCU-Plenário. A oportunidade de encaminhamento dessa proposta, contudo, será após a oitiva cuja necessidade se defende nos parágrafos 9.3.3-9.3.3.9.
6. Secretaria de Controle Interno da Câmara dos Deputados 
6.1. A recomendação do Acórdão 814/2018-TCU-Plenário à Secretaria de Controle Interno da Câmara dos Deputados é transcrita a seguir:
 (...) 
9.1. com fundamento no art. 250, inciso III, do Regimento Interno do TCU, recomendar:
 (...) 
9.1.2. à Secretaria de Controle Interno da Câmara dos Deputados que reavalie as lacunas existentes para desenvolvimento de competências, com destaque para as auditorias sobre demonstrações financeiras e avaliação de controles internos;
 (...) 
6.2.	Situação que levou à proposição da deliberação do item 9.1.2 do acórdão
6.2.1.	Em resposta a questionários enviados, a maioria dos auditores da Secretaria de Controle Interno da Câmara dos Deputados (Secin) considerou-se inapta ou insuficientemente apta para auditar demonstrações financeiras (peça 3, p. 14-15) .
6.2.2.	Providências adotadas 
6.2.2.1. Em sua resposta (peça 22, p. 1-2) , a Secin informou que foi iniciado processo de capacitação de pessoal para atendimento à demanda do TCU. Em abril de 2019, dois servidores concluíram o "I Curso de Auditoria Financeira Aplicada ao Setor Público". Quatro servidores estavam frequentando o curso "Auditoria Baseada em Risco" e uma servidora concluiu curso de "Especialização em Auditoria do Setor Público", ambos promovidos pelo TCU. 
6.2.2.2. A Secin afirmou, ainda, estar em andamento projeto que visa estabelecer trilha de capacitação permanente para formação de novos auditores e atualização do quadro. Além disso, uma carga anual mínima de sessenta horas de capacitação deve ser cumprida por todos os auditores.
6.2.2.3. Além de capacitação, a assunção das novas competências requeridas pelo TCU demanda aumento do quadro de pessoal. Ambos - capacitação e aumento do quadro - estariam sendo afetados pelas restrições impostas pelo novo regime fiscal.  
6.2.3.	Análise
6.2.3.1. Não foram apresentadas evidências acerca das medidas mencionadas no parágrafo 6.2.2.2. Foram, contudo, apresentados certificados de conclusão de cursos em 2019. Além disso, é notória a restrição orçamentária trazida pelo novo regime fiscal. 
6.2.3.2. Como a capacitação da Secin é processo, tem natureza continuada, cabe considerar a recomendação em implementação.
6.2.4.	Evidências
6.2.4.1. Certificados de conclusão de cursos (peça 22, p. 3-12) .
6.2.5.	Conclusão
6.2.5.1. A recomendação deve ser considerada em implementação.
6.2.6.	Proposta de encaminhamento
6.2.6.1. Propõe-se considerar em implementação a recomendação do item 9.1.2 do Acórdão 814/2018-TCU-Plenário. A oportunidade de encaminhamento dessa proposta, contudo, será após a oitiva cuja necessidade se justifica nos parágrafos 9.3.3-9.3.3.9.
7. Tribunal de Contas da União
7.1. A recomendação do Acórdão 814/2018-TCU-Plenário ao Tribunal de Contas da União é transcrita a seguir:
 (...) 
9.1. com fundamento no art. 250, inciso III, do Regimento Interno do TCU, recomendar:
 (...) 
9.1.3. ao Tribunal de Contas da União que avalie a conveniência e a oportunidade de constituir grupo de trabalho, por intermédio da Presidência, com o propósito de apresentar proposta de regulamentação da forma de atuação do Plenário como instância máxima de governança da alta administração TCU, conforme lhe faculta o artigo 16, inciso II, do Regimento Interno, com vistas a deliberar sobre a aprovação do planejamento e acompanhamento das atividades de auditoria interna baseada na análise de gerenciamento de riscos, a fim de  conferir maior grau de independência aos trabalhos da referida unidade de controle, nos moldes preconizados nas normas e padrões internacionais;
 (...) .
7.2.	Situação que levou à proposição da deliberação do item 9.1.3 do acórdão
7.2.1.	O Regimento Interno do TCU, ao mesmo tempo que atribui ao presidente a responsabilidade de decidir sobre questões administrativas, também prevê que tais questões podem ser decididas pelo Plenário quando o tema é considerado relevante. A equipe que realizou o levantamento entendeu que ações de auditoria interna possuem caráter administrativo relevante, pois, tratam da supervisão da gestão do órgão. Esse fato justificaria a apreciação da matéria por instância diversa daquela encarregada da gestão (peça 3, p. 26) .
7.2.2.	Providências adotadas 
7.2.2.1. A Secretaria-Geral da Presidência do TCU (Segepres) informou a criação de grupo de trabalho para apresentar proposta de regulamentação sobre a forma de atuação do Plenário no tocante à aprovação do planejamento e acompanhamento das atividades de auditoria interna. Segundo a Ordem de Serviço - TCU 2/2018, o grupo deveria avaliar a pertinência de se propor revisão das competências do Conselho Consultivo do TCU, instituído pela Resolução-TCU n° 290, de 18 de outubro de 2017, no sentido de ampliar a atuação desse colegiado de forma a incorporar a recomendação consignada no item 9.1.3 do Acórdão 814/2018-TCU-Plenário (peça 23, p. 2-3) .
7.2.2.2. O grupo concluiu pela "manutenção da organização das atividades de auditoria interna, nos moldes praticados atualmente". Concluiu, ainda, "não ser pertinente propor a revisão das competências do Conselho Consultivo do TCU" (peça 23, p. 3) .
7.2.2.3. A questão foi tratada no processo TC Processo 014.828/2017-0, tendo o Presidente do TCU acolhido as conclusões do grupo de trabalho.  Foi, contudo, determinado à Secretaria de Planejamento, Governança e Gestão (Seplan) que reavaliasse a questão. Quando da revisão do plano estratégico, deveria ser encaminhada "proposta de regulamentação da forma de atuação do Plenário como instância máxima de governança" ou apresentadas razões para que tal medida não fosse adotada (peça 23, p. 2-3) .
7.2.2.4. Segundo a Segepres, a Seplan incluiu em seu plano operacional ação a ser executada ainda em 2019, para "Elaborar nova Política de Governança do TCU', na qual essa questão seria tratada de modo sistêmico (peça 23, p. 3) .
7.2.3.	Análise
7.2.3.1. A recomendação foi implementada, uma vez que, por meio do grupo de trabalho constituído, foi promovida a avaliação recomendada.  
7.2.4.	Evidências
7.2.4.1. Excertos do processo TC Processo 014.828/2017-0, os quais se referem às ações relatadas nos parágrafos 7.2.2.1-7.2.2.4 (peça 23, p. 2-3) .
7.2.5.	Conclusão
7.2.5.1. A recomendação deve ser considerada implementada. 
7.2.6.	Proposta de encaminhamento
7.2.6.1. Propõe-se considerar implementada a recomendação do item 9.1.3 do Acórdão 814/2018-TCU-Plenário. A oportunidade de encaminhamento dessa proposta, contudo, será após a oitiva cuja necessidade se justifica nos parágrafos 9.3.3-9.3.3.9.
8. Secretaria de Auditoria Interna do TCU
8.1. As recomendações do Acórdão 814/2018-TCU-Plenário à Secretaria de Auditoria Interna do TCU são transcritas a seguir:
 (...) 
9.1. com fundamento no art. 250, inciso III, do Regimento Interno do TCU, recomendar:
 (...) 
9.1.4. à Secretaria de Auditoria Interna (Seaud/TCU) que:
9.1.4.1. aperfeiçoe o programa de garantia da qualidade dos seus trabalhos e inclua autoavaliações ou avaliações internas periódicas com base em roteiro previamente estabelecido; e
9.1.4.2. avalie a conveniência e a oportunidade de incluir no universo de auditoria que fundamenta a elaboração de seus planos anuais de fiscalização a realização de trabalhos em unidades do Tribunal localizadas em sua sede, a exemplo da Secretaria Geral da Presidência e da Secretaria Geral de Controle Externo, direcionando suas ações às áreas finalísticas e com maior relevância para o alcance dos objetivos previstos no planejamento estratégico do Tribunal;
9.1.4.3. reavalie as lacunas existentes para desenvolvimento de competências, com destaque para as auditorias sobre demonstrações financeiras e avaliação de controles internos.
 (...) .
8.2.	Situação que levou à proposição das deliberações dos itens 9.1.4.1-9.1.4.3 do acórdão
8.2.1.	Na entrevista com os gestores, a equipe do levantamento constatou que a Seaud não adotava rotina padronizada e sistematizada de avaliação da qualidade dos trabalhos. A ausência desse procedimento poderia levar a Seaud a produzir avaliações variáveis conforme a percepção de cada avaliador (peça 3, p. 17) .
8.2.1.1. Além disso, a construção do Plano de Auditoria Interna para o período de abril de 2017 a março de 2018 não considerou o conjunto de ações previstas nos Planos Diretores da Secretaria Geral de Controle Externo (Segecex) e da Secretaria Geral da Presidência (Segepres) para dimensionamento do universo de auditoria. Ao deixar de atuar em unidades importantes para o alcance dos resultados estabelecidos pelo TCU, a Seaud deixaria de avaliar, de modo amplo, a eficácia e a efetividade dos processos de gestão de riscos, controle e governança do TCU (peça 3, p. 21-22) .
8.2.1.2. Por fim, nas respostas aos questionários enviados à equipe da Seaud, a maioria dos auditores se considerou inapta ou insuficientemente apta para auditar demonstrações financeiras e investigar riscos de fraudes (peça 3, p. 14) .
8.2.2.	 Providências adotadas 
8.2.2.1. A Presidência determinou à Seaud a elaboração de plano de ação para implementação das recomendações do item 9.1.4 do Acórdão 814/2018-TCU-Plenário (Ata 13/2018 da sessão ordinária do Plenário de 18/4/2018) . 
8.2.2.2. Em consequência, foi autuado o processo administrativo TC Processo 030.039/2018-5, no qual consta plano prevendo as seguintes ações:
	PLANO DE AÇÃO

	Ação
	Prazo
	Responsável

	1 - Elaborar roteiro para avaliação da qualidade dos trabalhos de auditoria interna
	11/2018
	Assessoria/Seaud

	2 - Desenvolver universo de auditoria com a inclusão de trabalhos na Segepres e Segecex
	12/2018
	Assessoria/Seaud

	3 - Realizar levantamento para avaliar as lacunas existentes no desenvolvimento de competências na Seaud, com destaque para as auditorias sobre demonstrações financeiras e avaliação de controles internos
	8/2018
	Seaud

8.2.2.3. Em despacho de 13/12/2018, o Presidente do TCU, acolhendo as conclusões derivadas do plano de ação, fez as seguintes determinações à Seaud:
a) passe a utilizar em suas auditorias os formulários de avaliação da qualidade da auditoria interna constantes das peças 9 a 11 dos presentes autos, com o objetivo de aprimorar a qualidade dos trabalhos conduzidos pela secretaria;
b) passe a adotar universo de auditoria contemplando também áreas/ações afetas à Segepres e à Segecex (peça 12) como base para seleção de trabalhos a serem propostos no próximo plano anual de auditoria interna baseado em riscos, sem prejuízo da oportuna inserção de outras eventuais sugestões no universo de auditoria;
c) procure priorizar o treinamento dos servidores da unidade nas áreas de conhecimento às quais se declararam "inaptos" ou "insuficientemente aptos";
d) busque, no planejamento dos trabalhos de auditoria interna, na medida do possível, montar as equipes levando-se em consideração os conhecimentos e as habilidades dos servidores necessárias à execução dos trabalhos propostos;
 (...) (peça 15 do TC Processo 030.039/2018-5) .
8.2.2.4. Em atenção à determinação, o titular da Seaud, em 19/12/2018, encaminhou aos servidores da unidade o Memorando-circular - Seaud 3/2018. Nesse documento, foram expedidas as seguintes orientações:
 (...) 
Dessa forma, em referência ao item a acima, encaminho-lhes, em anexo, os formulários de avaliação da qualidade da auditoria interna, a serem utilizados nas próximas auditorias a serem realizadas pela Seaud.
Relativamente ao item b, encaminho-lhes em anexo o universo de auditoria, que deverá ser considerado na formulação do próximo plano de auditoria interna baseado em riscos, sem prejuízo do acréscimo de outras sugestões que porventura forem dadas. 
Quanto ao item c, recomenda-se aos servidores que envidem esforços para que priorizem treinamento nas áreas de conhecimento às quais declararam-se "inaptos" ou "insuficientemente aptos", conforme levantamento realizado (peças 4 a 6 do TC-Processo 030.039/2018-5) .
No que concerne à determinação do item d acima, recomenda-se a sua observância por parte dos diretores, no planejamento dos trabalhos de auditoria interna pertinentes a cada diretoria (peça 32, p. 1) .
8.2.3.	Análise
8.2.3.1. As determinações do Presidente do TCU e as orientações internas expedidas pelo titular da Seaud implicam o acolhimento das recomendações.
8.2.4.	 Evidências
8.2.4.1. As evidências da implementação das recomendações são as seguintes:
a) questionário de levantamento de lacunas de competências técnicas dos servidores da Seaud (peça 27) , que constitui evidência da implementação da recomendação do item 9.1.4.3 do Acórdão 814/2018-TCU-Plenário;
b) formulários 1, 2 e 3 de avaliação da qualidade da auditoria interna (peças 28 a 30) , que constituem evidências da implementação da recomendação do item 9.1.4.1 do Acórdão 814/2018-TCU-Plenário;
c) documento de definição do universo de auditoria, incluindo áreas selecionadas com base nos Planos Diretores da Segepres e da Segecex (peça 31) , que constitui evidência da implementação da recomendação do item 9.1.4.2 do Acórdão 814/2018-TCU-Plenário;
d) Memorando-circular - Seaud 3/2018 (peça 32) , contendo orientações do titular da Seaud aos seus servidores, que constitui evidência da implementação das recomendações do item 9.1.4 do Acórdão 814/2018-TCU-Plenário.
8.2.5.	 Conclusão
8.2.5.1.  As recomendações devem ser consideradas implementadas.
8.2.6.	Proposta de encaminhamento
8.2.6.1. Propõe-se considerar implementadas as recomendações do item 9.1.4 do Acórdão 814/2018-TCU-Plenário. A oportunidade de encaminhamento dessa proposta, contudo, será após a oitiva cuja necessidade se justifica nos parágrafos 9.3.3-9.3.3.9.
9. Senado Federal
9.1. As recomendações do Acórdão 814/2018-TCU-Plenário ao Senado Federal são transcritas a seguir:
 (...) 
9.1. com fundamento no art. 250, inciso III, do Regimento Interno do TCU, recomendar:
 (...) 
9.1.5. ao Senado Federal que:
9.1.5.1. conceda acesso a todos os documentos solicitados pela Secretaria de Controle Interno, para garantir o regular andamento do Plano Anual de Atividades de Auditoria Interna (PAInt) e a não comprometer a transparência no âmbito da Casa Legislativa, seus controles internos e a independência daquela unidade de auditoria interna;
9.1.5.2. avalie a conveniência e a oportunidade de adequar os seus normativos a fim de a SCI/SF submeter o planejamento e o acompanhamento da execução de suas atribuições, não somente ao Primeiro Secretário da Comissão Diretora, mas também a todo aquele colegiado, o qual é qualificado para exercer a governança superior da alta administração daquela Casa Legislativa, com vistas a conferir maior grau de independência à atividade de auditoria interna, nos moldes preconizados nas normas e padrões internacionais;
9.1.5.3. aprimore seu sistema de gestão de riscos organizacionais e de segurança corporativa estabelecido pelo Ato da Comissão Diretora 16/2016, que deve ter como um de seus fundamentos a identificação prévia de riscos pelas unidades integrantes da estrutura orgânica da Casa Legislativa, de modo a permitir, em consequência, o adequado planejamento das atividades da SCI/SF;
 (...) .
9.2.	Situação que levou à proposição da deliberação do item 9.1.5.1 do acórdão
9.2.1.	Verificou-se que a Diretoria-Geral do Senado Federal, com a ciência do Primeiro-Secretário, negara à auditoria interna acesso a informações detalhadas das despesas com saúde de senadores e ex-senadores, as quais subsidiariam o planejamento de auditoria previsto no Plano Anual das Auditorias, Atividades e Ações de Controle Interno (Paint) . O argumento foi que o acesso poderia alcançar a intimidade, a vida privada, a honra e a imagem dos senadores. Contudo, por dever de ofício, a auditoria interna deve guardar o sigilo documental nos seus trabalhos. Não haveria, portanto, quebra de sigilo documental, mas, sim, transferência deste a unidade integrante da estrutura orgânica daquela casa (peça 3, p. 11-12) . 
9.2.2.	 Providências adotadas 
9.2.2.1. A Diretoria-Geral encaminhou ao Auditor-Geral o Despacho 1169/2018-DGER, no qual afirmou colocar-se à disposição da Auditoria do Senado Federal "no intuito de promover o devido acesso aos documentos porventura solicitados, garantindo, assim, o regular andamento do Plano Anual de Atividades de Auditoria Interna desta Casa" (peça 38, p. 4) .
9.2.3.	 Análise
9.2.3.1. A manifestação da Diretoria-Geral implica o acolhimento da recomendação.
9.2.4.	 Evidências
9.2.4.1. Despacho 1169/2018-DGER (peça 38, p. 4) .
9.2.5.	 Conclusão
9.2.5.1. A recomendação deve ser considerada implementada.
9.2.6.	Proposta de encaminhamento
9.2.6.1. Propõe-se considerar implementada a recomendação do item 9.1.5.1 do Acórdão 814/2018-TCU-Plenário. A oportunidade de encaminhamento dessa proposta, contudo, será após a oitiva cuja necessidade se justifica nos parágrafos 9.3.3-9.3.3.9.
9.3. Situação que levou à proposição da deliberação do item 9.1.5.2 do acórdão
9.3.1.	Foi apontado que a Auditoria Interna se reportava ao Primeiro-Secretário, responsável pela gestão administrativa e supervisão geral da casa, o que pode levar ao comprometimento da independência da atividade de auditoria interna. A situação iria de encontro a padrões internacionais, visto que a unidade não se reportava à instância máxima da organização, qual seja, a Comissão Diretora, conforme o art. 231 do Regulamento Administrativo do Senado Federal (peça 3, p. 11) . 
9.3.2.	 Providências adotadas 
9.3.2.1. "Em relação ao item 9.1.5.2, esclarecemos que a decisão quanto à conveniência e à oportunidade destacadas ainda não foram [sic] objeto de deliberação pela Comissão Diretora" (peça 38, p. 3) .
9.3.3.	 Análise
9.3.3.1. Ainda não houve a avaliação recomendada pelo TCU. Tampouco foi apresentada justificativa ou previsão de avaliação futura. Contudo, não cabe penalidade, uma vez que a deliberação não fixou prazo para atendimento.
9.3.3.2. Uma medida possível seria converter a recomendação em determinação, com prazo para cumprimento. É o que prevê o item 63.2 dos Padrões de Monitoramento, aprovados pela Portaria - Segecex 27/2009: "nas situações que envolvam recomendações não implementadas, deve ser avaliada a conveniência e a oportunidade de converter as recomendações em determinações, fixando prazo para o cumprimento destas". 
9.3.3.3. Também o art. 3o, inc. V, da Resolução - TCU 265/2014 dispõe que a expedição de determinação deve ser "precedida de avaliação da viabilidade de sua implementação". Já o item 4, caput e alínea "b", do anexo à Portaria - Segecex 13/2011 orienta que, antes da proposição de determinação, a unidade técnica deve certificar-se de que a unidade jurisdicionada terá condição de cumpri-la, considerando sua estrutura em termos de pessoal e recursos e suas competências.
9.3.3.4. Para essa avaliação, cabe, primeiramente, transcrever integralmente o trecho do relatório de auditoria que fundamentou a recomendação:
1. Constatou-se que a SCI/SF é órgão de assessoramento superior vinculado à Comissão Diretora do Senado Federal, que é formada por sete senadores, sendo eles: o Presidente, o Primeiro Vice-Presidente, o Segundo Vice-Presidente, o Primeiro-Secretário, o Segundo-Secretário, o Terceiro-Secretário e o Quarto-Secretário do Senado Federal.
2. O Chefe da Auditoria Interna do Senado Federal reporta-se ao Primeiro-Secretário, a quem compete, conforme o Regulamento Administrativo do Senado Federal, a gestão dos serviços administrativos e a supervisão geral da casa.
3. O Primeiro-Secretário é membro da alta administração e o responsável pela gestão dos contratos do Senado Federal. Desse modo, o fato de o chefe da auditoria interna reportar-se diretamente ao responsável pela gestão de contratos administrativos do Senado é situação que pode levar ao comprometimento da independência da atividade de auditoria interna, pois tem-se a situação desconfortável na qual a Auditoria Interna deve avaliar a gestão do Primeiro-Secretário e deve se reportar a ele próprio. 
4. A título de referência normativa sobre essa situação, tem-se o § 3º do art. 15 do Decreto 3.591/2000 (peça 60) , que dispõe sobre o Sistema de Controle Interno do Poder Executivo Federal, o qual estabelece que a auditoria interna daquele poder deve vincular-se a conselho de administração ou, caso o órgão não o possua, à autoridade máxima da organização.
5. No mesmo sentido, a Norma 1110 do IIA do Brasil prevê que "o executivo chefe de auditoria deve reportar-se a um nível dentro da organização que permita à atividade de auditoria interna cumprir suas responsabilidades".
6. A autoridade máxima de cada órgão é a principal responsável pela proposição da estratégia da organização, da estrutura de gerenciamento de riscos (incluindo o estabelecimento, manutenção, monitoramento e aperfeiçoamento do sistema de controle interno) e do estabelecimento da função de auditoria interna. 
7. Em relação à estrutura organizacional do órgão, a auditoria interna deverá estar em nível hierárquico que lhe assegure autonomia e independência, e ser vinculada à instancia máxima de governança.
8. Assim, o posicionamento atual da atividade de Auditoria Interna no Senado Federal não cumpre da melhor forma as normas internacionais, visto que a unidade não se reporta à instância máxima da organização, qual seja, a Comissão Diretora, conforme o Regimento Administrativo do Senado Federal, art. 231.
9. Cabe, portanto, recomendação ao Senado Federal que avalie a conveniência e a oportunidade de a SCI/SF se reportar funcionalmente a um órgão superior de governança, com vistas a conferir maior grau de independência à atividade de auditoria interna, nos moldes preconizados nas normas e padrões internacionais (peça 3, p. 10-11; os grifos são da transcrição) .
9.3.3.5. A pertinência técnica dessas considerações - notadamente os critérios informados nos trechos grifados - permite concluir que a subordinação da Auditoria ao Primeiro Secretário extrapola o âmbito da discricionariedade do gestor. A jurisprudência do TCU, embora reserve as determinações para as situações de ilegalidade, deixa claro que o dever de legalidade alcança também os princípios que vinculam a Administração Pública (ver parágrafo 5.3.3.4) .
9.3.3.6. No caso, está envolvido princípio vital ao controle interno: a independência organizacional. Transcreve-se, a seguir, a norma 1110 do Instituto dos Auditores Internos do Brasil, mencionada pela equipe que realizou o levantamento:
1110 - Independência organizacional
O chefe executivo de auditoria deve reportar a um nível dentro da organização que permita à atividade de Auditoria Interna cumprir com suas responsabilidades. O chefe executivo de auditoria deve confirmar junto ao conselho, pelo menos anualmente, a independência organizacional da atividade de Auditoria Interna.
Interpretação:
A independência organizacional é alcançada de forma eficaz quando o chefe executivo de auditoria reporta funcionalmente ao conselho. Exemplos de reporte funcional ao conselho implicam que o conselho:
¿ Aprove o estatuto de Auditoria Interna.
¿ Aprove o plano de auditoria baseado em riscos.
¿ Aprove o orçamento e o plano de recursos da Auditoria Interna.
¿ Receba comunicações do chefe executivo de auditoria sobre o desempenho da atividade de Auditoria Interna em relação ao seu plano e outros assuntos.
¿ Aprove as decisões referentes à nomeação e demissão do chefe executivo de auditoria.
¿ Aprove a remuneração do chefe executivo de auditoria.
¿ Faça os devidos questionamentos à gestão e ao chefe executivo de auditoria, para determinar se há limitações inapropriadas de escopo ou de recursos.
1110.A1 - A atividade de Auditoria Interna deve estar livre de interferências na determinação do escopo da Auditoria Interna, na execução do trabalho e na comunicação dos resultados. O chefe executivo de auditoria deve divulgar tal interferência ao conselho e discutir as consequências (https://iiabrasil.org.br//ippf/normas-de-atributos) . 
9.3.3.7. A independência organizacional também está presente na prática C2.2 do Referencial Básico de Governança do TCU:
Prática C2.2 - Prover condições para que a auditoria interna seja independente e proficiente.
Requer que a auditoria interna se reporte funcionalmente à mais alta instância interna de governança e, administrativamente, à alta administração. Envolve, ainda, definir diretrizes para o tratamento de conflitos de interesse na função de auditoria interna e identificar competências necessárias ao desempenho de suas responsabilidades, provendo condições para que os auditores internos possuam, coletivamente, as competências identificadas.
9.3.3.8. Em juízo preliminar, portanto, pode-se afirmar que há elementos que indicam ser conveniente e oportuno converter em determinação a recomendação do item 9.1.5.2 do Acórdão 814/2018-TCU-Plenário, cuja não implementação não foi justificada.
9.3.3.9. Contudo, para emissão de juízo definitivo, é necessário promover prévia oitiva do Senado Federal, para que se manifeste sobre a questão, nos termos do art. 250, inciso V, do Regimento Interno do TCU. A medida visa a verificar a viabilidade de sua implementação, conforme determina o art. 3o, inc. V, da Resolução - TCU 265/2014.
9.3.4.	 Evidência
9.3.4.1. Declaração à peça 38, p. 3, transcrita no item 9.3.2.1.
9.3.5.	 Conclusão
9.3.5.1. A recomendação deve ser considerada não implementada. Embora não tenha sido apresentada justificativa, não cabe penalidade, uma vez que a deliberação não fixou prazo para atendimento. Cabe, contudo, a oitiva do Senado Federal acerca da viabilidade do atendimento em caso de conversão da recomendação em determinação.
9.3.6.	Proposta de encaminhamento
9.3.6.1. Propõe-se, com fundamento nos arts. 250, inciso V, do Regimento Interno do TCU e 3o, inc. V, da Resolução - TCU 265/2014, promover a oitiva prévia do Senado Federal, para que se manifeste sobre a recomendação expedida no item 9.1.5.2 do Acórdão 814/2018-TCU-Plenário, tendo em vista que a não apresentação de justificativa para a sua não implementação poderá levar a sua conversão em determinação, com fixação de prazo para cumprimento ou apresentação de plano de ação.
9.4. Situação que levou à proposição da deliberação do item 9.1.5.3 do acórdão
9.4.1.	Verificou-se que, embora o Ato da Comissão Diretora 16/2013 houvesse instituído a política de gestão de riscos, a efetiva gestão de riscos em toda a instituição ainda não havia sido implementada (peça 3, p. 23) .
9.4.2.	 Providências adotadas 
9.4.2.1. A Diretoria-Geral do Senado informou a adoção de diversas ações no âmbito dos processos de contratação. Informou, ainda, a existência de projeto piloto de gestão de riscos na Secretaria de Gestão de Pessoas. Após a conclusão, prevista para junho de 2019, o Senado estaria apto "a avaliar a continuidade/ampliação de sua abrangência inicial, considerando a experiência adquirida no decurso do piloto e a análise de seus resultados" (peça 40, p. 1-3) . 
9.4.3.	 Análise
9.4.3.1. As ações informadas na resposta à diligência referem-se a iniciativas setoriais, o que não corresponde ao que foi recomendado. Contudo, na prestação de contas de 2017 (TC Processo 033.759/2018-9) , em resposta a diligência promovida, a Diretoria-Geral do Senado prestou as seguintes informações: 
 (...) segundo consta no Relatório de Gestão de 2018 do Senado Federal, disponibilizado na Internet por meio do Portal do Senado Federal - seção Transparência - o Portfólio de Projetos Estratégicos do Senado Federal, definido após a revisão da Estratégia Corporativa, é monitorado e controlado continuamente de modo a se gerenciar o risco de não atingimento dos resultados almejados na Estratégia Corporativa. Este processo de gestão de portfólio garante que os projetos aprovados permaneçam alinhados à Estratégia Corporativa e os riscos identificados nos projetos possam ser analisados e gerenciados, de forma a não se tomarem problemas de fato e prejudicarem o atingimento dos resultados estratégicos desejados.
 (...) 
O "Processo de Monitoramento e Controle do Portfólio de Projetos Estratégicos" tem dois objetivos principais: gerenciar os riscos do portfólio e subsidiar a alta administração de informações atualizadas sobre o andamento dos projetos, focando na comunicação dos resultados atingidos. O monitoramento é realizado por meio de reuniões quinzenais entre o gerente do projeto, o chefe do Escritório Setorial de Gestão da unidade ao qual o gerente faz parte, membros do EGOV (Escritório Corporativo de Governança e Gestão Estratégica) e outros colaboradores que forem convocados pelo gerente. Nessas reuniões, é decidido o nível hierárquico mais apropriado para o tratamento dos riscos identificados (escalonamento de riscos) . Semanalmente, há uma reunião entre a equipe do EGOV e a DIREG (Diretoria-Executiva de Gestão) para apresentação do progresso dos projetos estratégicos e dos riscos altos identificados. O monitoramento contínuo tem possibilitado a antecipação de situações que pudessem vir a se tornar problemas e prejudicar o desempenho dos projetos e, consequentemente, o atingimento da Estratégia Corporativa.
 (...) 
Além do gerenciamento de riscos realizado no âmbito do Portfólio de Projetos Estratégicos, o Senado Federal estruturou e implantou um "Processo de Gestão de Riscos", customizado a partir da norma ISO 31000, que se encontra publicado no "Repositório Corporativo de Processos". Desta forma, estando disponível a todos os usuários da Intranet do órgão. Portanto, podendo ser utilizado em diferentes contextos organizacionais, conforme prioridade estabelecida pela Administração da Casa, com o devido suporte e consultoria técnica do "Escritório Corporativo de Governança e Gestão Estratégica - EGOV", dono do processo. As duas figuras seguintes apresentam, respectivamente, o repositório corporativo de processos mencionado e a visão geral do "Processo Corporativo de Gestão de Riscos".
[imagem]
Diante destas considerações, conclui-se que (...) o processo de gerenciamento de riscos foi implantado (peça 38 do TC Processo 033.759/2018-9, p. 14-16) .
9.4.3.2. Essas informações, prestadas no âmbito da prestação de contas de 2017 (TC Processo 033.759/2018-9) , permitem concluir que houve aprimoramento do processo de gestão dos riscos ao alcance dos objetivos estratégicos, conforme recomendado.
9.4.4.	 Evidências
9.4.4.1. Descrição, fluxogramas e capturas de telas do Repositório Corporativo de Processos e do Processo de Gestão de Riscos, conforme constantes à peça 38, p. 14-16, do TC Processo 033.759/2018-9 e parcialmente transcritos no item 9.4.3.1 desta instrução.
9.4.5.	 Conclusão
9.4.5.1. A recomendação deve ser considerada implementada.
9.4.6.	Proposta de encaminhamento
9.4.6.1. Propõe-se considerar implementada a recomendação do item 9.1.5.3 do Acórdão 814/2018-TCU-Plenário. A oportunidade de encaminhamento dessa proposta, contudo, será após a oitiva cuja necessidade se justifica nos parágrafos 9.3.3-9.3.3.9.
10. Auditoria do Senado Federal (antiga Secretaria de Controle Interno do Senado Federal) 
10.1.	As recomendações do Acórdão 814/2018-TCU-Plenário à Auditoria do Senado Federal (Audit) são transcritas a seguir:
 (...) 
9.1. com fundamento no art. 250, inciso III, do Regimento Interno do TCU, recomendar:
 (...) 
9.1.6. à Secretaria de Controle Interno do Senado Federal SCI/SF que:
9.1.6.1. aperfeiçoe o programa de garantia da qualidade dos seus trabalhos e inclua autoavaliações ou avaliações internas periódicas com base em roteiro previamente estabelecido; e
9.1.6.2. avalie a conveniência e a oportunidade de incluir em seus próximos planos anuais de auditoria a realização de atividades típicas de consultoria, as quais devem ser acordadas previamente com a alta administração do Senado Federal e visar, sobretudo, ao aperfeiçoamento dos processos de governança, gestão de riscos e controle organizacional;
9.1.6.3. reavalie as lacunas existentes para desenvolvimento de competências, com destaque para as auditorias sobre demonstrações financeiras e avaliação de controles internos;
 (...) .
10.2.	Situação que levou à proposição da deliberação do item 9.1.6.1 do acórdão
10.2.1. Verificou-se que a unidade realizava avaliações internas, na forma de revisões dos relatórios de auditoria, notas técnicas, pareceres, papéis de trabalho e demais documentos pelos chefes de auditoria. No entanto, essas avaliações internas não eram sistematizadas por meio de roteiro ou checklist de verificações, o que colaboraria para a ausência de padronização na apuração da qualidade dos trabalhos (peça 3, p. 18) . 
10.2.2. Providências adotadas 
10.2.2.1. Segundo a Audit, encontrava-se em andamento desde dezembro de 2018, com conclusão e implementação estimadas para 28/6/2019, projeto de autoavaliação dos trabalhos (peça 21, p. 1) . Em anexo, foram encaminhados o documento "Termo de Abertura do Projeto 'Autoavaliação dos trabalhos da AUDIT'" (peça 21, p. 3-4) e a planilha "ESTRUTURA ANALÍTICA DO PROJETO DE AUTOAVALIAÇÂO DOS TRABALHOS DA AUDIT" (peça 21, p. 5) . 
10.2.2.2. Segundo consta no termo, o projeto tem como objetivo "Implementar um roteiro de autoavaliação dos trabalhos da AUDIT (aperfeiçoar seu programa de garantia de qualidade) ", que seria publicado por ato do Auditor-Geral.
10.2.3. Análise
10.2.3.1. A recomendação está em implementação.  
10.2.4. Evidências
10.2.4.1. Termo de Abertura do Projeto "Autoavaliação dos trabalhos da AUDIT" (peça 21, p. 3-4) e planilha "ESTRUTURA ANALÍTICA DO PROJETO DE AUTOAVALIAÇÂO DOS TRABALHOS DA AUDIT" (peça 21, p. 5) .
10.2.5. Conclusão
10.2.5.1. A recomendação deve ser considerada em implementação.
10.2.6. Proposta de encaminhamento
10.2.6.1. Propõe-se considerar em implementação a recomendação do item 9.1.6.1 do Acórdão 814/2018-TCU-Plenário. A oportunidade de encaminhamento dessa proposta, contudo, será após a oitiva cuja necessidade se justifica nos parágrafos 9.3.3-9.3.3.9.
10.3.	Situação que levou à proposição da deliberação do item 9.1.6.2 do acórdão
10.3.1. A unidade informou à equipe do levantamento que realizava permanentemente atividades típicas de consultoria, seja quando atendia demandas de áreas externas, seja quando realizava trabalhos de auditoria, especialmente as de natureza operacional. Contudo, não se verificou a previsão de trabalhos dessa natureza nos planos anuais de auditoria relativos aos exercícios de 2014 a 2017 (peça 3, p. 23-24) . 
10.3.2. Providências adotadas 
10.3.2.1. Segundo a Audit, encontrava-se em elaboração desde 18/1/2019, com conclusão prevista para dezembro de 2019, o Manual de Normas Operacionais da Audit, que contemplará a necessidade de previsão de atividades típicas de consultoria nos planos anuais de auditoria (peça 21, p. 2) .   
10.3.3. Análise
10.3.3.1. A recomendação está em implementação.  
10.3.4. Evidências
10.3.4.1. Termo de Abertura do Projeto "Manual da AUDIT" (peça 21, p. 6-8) 
10.3.5. Conclusão
10.3.5.1. A recomendação deve ser considerada em implementação.
10.3.6. Proposta de encaminhamento
10.3.6.1. Propõe-se considerar em implementação a recomendação do item 9.1.6.2 do Acórdão 814/2018-TCU-Plenário. A oportunidade de encaminhamento dessa proposta, contudo, será após a oitiva cuja necessidade se justifica nos parágrafos 9.3.3-9.3.3.9.
10.4.	Situação que levou à proposição da deliberação do item 9.1.6.3 do acórdão
10.4.1. Em resposta a questionários enviados, a maioria dos auditores considerou-se inapta ou insuficientemente apta para auditar demonstrações financeiras, investigar fraudes e avaliar controles internos pela metodologia Coso (The Comitee of Sponsoring Organizations) (peça 3, p. 16) .
10.4.2. Providências adotadas 
10.4.2.1. A Audit informou que se encontrava em desenvolvimento projeto para instituir modelo de gestão de competências para subsidiar ações internas de captação e desenvolvimento de pessoas (peça 21, p. 2) . Em anexo, encaminhou os documentos "Termo de Abertura do Projeto 'GPC AUDIT" (peça 21, p. 9-11) e a planilha "ESTRUTURA ANALÍTICA DO PROJETO MODELO DE GESTÃO DE COMPETÊNCIAS" (peça 21, p. 12-13) .
10.4.2.2. Segundo consta no termo, o projeto "busca mapear as competências necessárias para a boa execução do processo de auditoria pelos servidores da AUDIT".
10.4.3. Análise
10.4.3.1. A recomendação está em implementação.  
10.4.4. Evidências
10.4.4.1. Termo de Abertura do Projeto "GPC AUDIT" (peça 21, p. 9-11) e planilha "ESTRUTURA ANALÍTICA DO PROJETO MODELO DE GESTÃO DE COMPETÊNCIAS" (peça 21, p. 12-13) .
10.4.5. Conclusão
10.4.5.1. A recomendação deve ser considerada em implementação.
10.4.6. Proposta de encaminhamento
10.4.6.1. Propõe-se considerar em implementação a recomendação do item 9.1.6.3 do Acórdão 814/2018-TCU-Plenário. A oportunidade de encaminhamento dessa proposta, contudo, será após a oitiva cuja necessidade se justifica nos parágrafos 9.3.3-9.3.3.9.
CONCLUSÃO
11. Os elementos obtidos em diligência, em conjunto com aqueles disponíveis no sistema de gestão processual do TCU, permitiram formar convicção quanto ao grau de atendimento às recomendações do Acórdão 814/2018-TCU-Plenário, o qual foi o seguinte:
	Grau de implementação das recomendações - Câmara dos Deputados

	Deliberação                                                        (item do Acórdão 814/2018-TCU-Plenário) 
	Implementada
	Em implementação
	Parcialmente implementada
	Não implementada
	Não aplicável

	Item 9.1.1.1 (parágrafos 5.2-5.2.6.1) 
	x
				
	Item 9.1.1.2 (parágrafos 5.3-5.3.6.1) 
				x
	
	Grau de implementação das recomendações - Secretaria de Controle Interno da Câmara dos Deputados

	Deliberação                                                           (item do Acórdão 814/2018-TCU-Plenário) 
	Implementada
	Em implementação
	Parcialmente implementada
	Não implementada
	Não aplicável

	Item 9.1.2 (parágrafos 6.2-6.2.6.1) 
		x
			
	Grau de implementação das recomendações - Tribunal de Contas da União

	Deliberação                                                           (item do Acórdão 814/2018-TCU-Plenário) 
	Implementada
	Em implementação
	Parcialmente implementada
	Não implementada
	Não aplicável

	Item 9.1.3 (parágrafos 7.2-7.2.6.1) 
	x

	Grau de implementação das recomendações - Secretaria de Auditoria Interna do TCU

	Deliberação                                                             (item do Acórdão 814/2018-TCU-Plenário) 
	Implementada
	Em implementação
	Parcialmente implementada
	Não implementada
	Não aplicável

	Item 9.1.4.1 (parágrafos 8.2-8.2.6.1) 
	x
				
	Item 9.1.4.2 (parágrafos 8.2-8.2.6.1) 
	x

	Item 9.1.4.3 (parágrafos 8.2-8.2.6.1) 
	x
				
	Grau de implementação das recomendações - Senado Federal 

	Deliberação                                                             (item do Acórdão 814/2018-TCU-Plenário) 
	Implementada
	Em implementação
	Parcialmente implementada
	Não implementada
	Não aplicável

	Item 9.1.5.1 (parágrafos 9.2-9.2.6.1) 
	x 
				
	Item 9.1.5.2 (parágrafos 9.3-9.3.6.1) 
	  
			 x
	
	Item 9.1.5.3 (parágrafos 9.4-9.4.6.1) 
	 x
				
	Grau de implementação das recomendações - Auditoria do Senado Federal

	Deliberação                                                             (item do Acórdão 814/2018-TCU-Plenário) 
	Implementada
	Em implementação
	Parcialmente implementada
	Não implementada
	Não aplicável

	Item 9.1.6.1 (parágrafos 10.2-10.2.6.1) 
	 
	x
			
	Item 9.1.6.2 (parágrafos 10.3-10.3.6.1) 
	 
	x

	Item 9.1.6.3 (parágrafos 10.4-10.4.6.1) 
	 
	x
			
12. Contudo, tais elementos não são suficientes para formar convicção quanto ao encaminhamento referente à recomendação do item 9.1.5.2 do Acórdão 814/2018-TCU-Plenário. A fim de se avaliar a conveniência da conversão dessa recomendação em determinação, é necessário promover a oitiva prévia do Senado Federal (parágrafos 9.3-9.3.6.1) .
PROPOSTA DE ENCAMINHAMENTO
13. Diante do exposto, submetem-se os autos à consideração superior, propondo-se determinar, com fundamento nos arts. 250, inc. V, do Regimento Interno do Tribunal de Contas da União (TCU) e 3o, inc. V, da Resolução - TCU 265/2014, a oitiva do Senado Federal, para que, no prazo de trinta dias úteis, querendo, manifeste-se sobre a recomendação expedida no item 9.1.5.2 do Acórdão 814/2018-TCU-Plenário, alertando-se que a não apresentação de justificativa para a sua não implementação poderá levar a sua conversão em determinação, com fixação de prazo para cumprimento ou apresentação de plano de ação.
O Diretor da SecexAdmin acolheu, em essência, as análises do auditor, com ajuste no encaminhamento proposto, no que foi acompanhado pelo titular da unidade (peças 43 e 44) :
Manifesto-me de acordo com a proposta do AUFC Luiz Marcelo da Rós (Matr. 2841-0) , inclusive quanto às análises realizadas, propondo, tão somente, ajuste de redação no item 13, para:
"Com fundamento nos arts. 250, inc. V, do Regimento Interno do Tribunal de Contas da União (TCU) e 3º, inc. V, da Resolução - TCU 265/2014, ouvir o Senado Federal, para que, querendo, se manifeste, no prazo de 30 dias úteis, sobre as ações realizadas para conferir maior grau de independência à atividade de auditoria interna, nos moldes preconizados nas normas e padrões internacionais de auditoria, de forma a evitar que a instância que aprova o Plano de Auditoria e que nomeia o chefe da Auditoria seja a mesma que terá sua gestão avaliada, a exemplo da vinculação da Auditoria Interna à Comissão Diretora, de maneira similar ao que ocorre na Câmara dos Deputados."

não há.

Não atuou.

MONITORAMENTO DO ACÓRDÃO 814/2018-PLENÁRIO. FISCALIZAÇÃO REALIZADA EM CUMPRIMENTO AOS ACÓRDÃOS 3.608/2014, 1.273/2015 E 1.171/2017, TODOS DO PLENÁRIO. OPORTUNIDADES DE MELHORIA NO PROCESSO DE CONVERGÊNCIA DOS PROCEDIMENTOS DAS UNIDADES DE CONTROLE INTERNO DO PODER LEGISLATIVO FEDERAL E DO TRIBUNAL DE CONTAS DA UNIÃO ÀS NORMAS INTERNACIONAIS DE AUDITORIA INTERNA. COMPETÊNCIA E CAPACIDADE DAS UNIDADES DE CONTROLE INTERNO EM REALIZAR AUDITORIAS FINANCEIRAS, EM APOIO À MISSÃO CONSTITUCIONAL DO TCU. RECOMENDAÇÕES. OITIVA DO SENADO FEDERAL.

MONITORAMENTO (MON)

Secretaria de Controle Externo da Administração do Estado (SecexAdmin).

Trata-se do monitoramento das recomendações constantes do Acórdão 814/2018-TCU-Plenário, proferido no âmbito de auditoria operacional, destinada a avaliar as unidades de auditoria interna dos órgãos do Poder Legislativo Federal e do Tribunal de Contas da União (TCU) , bem como suas competências e capacidades para realizar auditorias financeiras. 
Promovidas diligências à Diretoria-Geral da Câmara dos Deputados, à Secretaria de Controle Interno da Câmara dos Deputados, à Secretaria-Geral da Presidência do TCU, à Secretaria de Auditoria Interna do TCU, à Diretoria-Geral do Senado Federal e à Auditoria do Senado Federal, a SecexAdmin avalia que resta um item do decisum monitorado não implementado, passível de ser convertido em determinação:
9.1.5. [recomendar] ao Senado Federal que:
 (...) 
9.1.5.2. avalie a conveniência e a oportunidade de adequar os seus normativos a fim de a SCI/SF submeter o planejamento e o acompanhamento da execução de suas atribuições, não somente ao Primeiro Secretário da Comissão Diretora, mas também a todo aquele colegiado, o qual é qualificado para exercer a governança superior da alta administração daquela Casa Legislativa, com vistas a conferir maior grau de independência à atividade de auditoria interna, nos moldes preconizados nas normas e padrões internacionais;
Propõe, preliminarmente, fundado no art. 250, inciso V, do Regimento Interno do TCU, a oitiva do Senado Federal, para que, no prazo de 30 dias úteis, se manifeste "sobre as ações realizadas para conferir maior grau de independência à atividade de auditoria interna, nos moldes preconizados nas normas e padrões internacionais de auditoria, de forma a evitar que a instância que aprova o Plano de Auditoria e que nomeia o chefe da Auditoria seja a mesma que terá sua gestão avaliada, a exemplo da vinculação da Auditoria Interna à Comissão Diretora, de maneira similar ao que ocorre na Câmara dos Deputados".
Acolho os pareceres emitidos nos autos como razões de decidir e VOTO no sentido de que o Tribunal adote a deliberação, de natureza preliminar, que ora submeto à apreciação deste Colegiado.
TCU, Sala das Sessões Ministro Luciano Brandão Alves de Souza, em 12 de fevereiro de 2020.
WALTON ALENCAR RODRIGUES 
Relator